【裁判字號】    91,重上,24
【裁判日期】    921230
【裁判案由】    分割共有物
【裁判全文】
臺灣高等法院民事判決                              九十一年度重上字第二四號
    上  訴  人  未○○
                午○○
                丙○○
                壬○○
                庚○○(即莊光.
                辛○○(即莊.
    兼右  二人
    法定代理人  癸○○(即莊光.
    右  七  人
    訴訟代理人  鄭洋一律師
    複  代理人  李文欽律師
                曾紀穎律師
    上  訴  人  丑○○
                卯○○
                辰○○○
                子○○
                寅○○
                戌○○
    兼右  一人
    訴訟代理人  酉○○
    上  訴  人  巳○○    原住台北市○○區○○路五十一號
                申○○
                乙○○○
                己○○
                戊○○
                丁○○
    被上 訴 人  甲○○
    訴訟代理人  黃鴻圖律師
                林玠民律師
右當事人間分割共有物事件，上訴人對於中華民國九十年十一月二日台灣士林地方法
院九十一年度重上字第二四號判決提起上訴，本院於九十二年十二月十六日言詞辯論
終結，判決如左：
    主      文
原判決廢棄，發回台灣士林地方法院。
    事      實
甲、上訴人方面：
Ａ、未○○、午○○、丙○○、壬○○、庚○○、辛○○、癸○○部分
一、聲明：
  (一)原判決廢棄。
  (二)被上訴人在第一審之訴駁回。
二、陳述：除與原判決記載相同者，予以引用外，補稱：
  (一)系爭七六、七八、二七一、二七三地號四筆土地之共有人計十九人，惟被上訴人
    一人之應有部分僅六十分之十九，原審判決均以被上訴人一人之角度論斷土地利
    用之經濟效益，及考量被上訴人分得之土地形狀是否完整，似有偏頗不公平之情
    形，縱有分割之必要，亦應從多數共有人之利益，及土地實際使用效能斟酌。
  (二)倘系爭二七三地號及七八地號分割予上訴人及其他共有人，即原判決附圖乙，則
    上訴人及其他共有人業已協議將此二部分土地整合作停車場，而系爭土地七六地
    號另一部分分予被上訴人，可使被上訴人擁有一形狀方整之土地，且可與七三地
    號土地所有人共同開發該土地，此一分割方法，共有人利益均霑。
Ｂ、酉○○、申○○、戌○○部分：未於言詞辯論期日到場，惟前於準備程序期日到
    場，聲明與未○○、午○○相同。陳述與原審相同。
Ｃ、其餘上訴人始終未於準備程序期日及言詞辯論期日到場，亦未提出書狀作何聲明
    或陳述。
三、證據：援用原審所提證據。
乙、被上訴人方面：
一、聲明：
  (一)追加聲明：
  1.庚○○、辛○○、癸○○應就座落台北市○○區○○路三小段七六、七八、二七
    一、二七三地號四筆土地應辦理莊光耀繼承莊糖之繼承登記及其三人繼承莊光耀
    之繼承登記手續。
  2.原審判決附圖Ｂ部分面積一六八平方公尺分歸申○○、戌○○、巳○○、酉○○
    、未○○、午○○、壬○○、乙○○○、己○○、戊○○、庚○○、辛○○、癸
    ○○、丁○○與丙○○共同取得，並按附表二「分割後就所共有土地之應有部分
    比例」欄所示之應有部分保持共有，另乙○○○、己○○、戊○○、庚○○、辛
    ○○、癸○○、丁○○所取得之應有部分仍保持公同共有關係。
  (二)答辯聲明：上訴駁回。
二、陳述：除與原判決記載相同者，予以引用外，補稱：
  (一)上訴人所提分割方案，徵諸被上訴人於原審所提台北市相關之行政法規對造以觀
    ，將使系爭土地及被上訴人所有之鄰地全部成為無法利用之畸零地，全不符合土
    地利用之效益。上訴人之分割方案中並未提及雙方共有之道二七一及雜七八兩筆
    土地如何分割，顯然全未顧及土地利用效益及其他共有人權益。
  (二)依被上訴人之分割方案，因二七二地號土地為財政部國有財產局所有之水利地，
    若將二七一、二七三地號土地原物分割予被上訴人，則二七三與二八四地號二筆
    土地將可與二七二地號土地合併建築利用，如此可向國有財產局申請承購二七二
    地號土地，使三筆土地同為一人所有，得為整體之利用。
  (三)為求與七七地號土地合併利用，故將共有之七六地號土地以原判決甲圖所示之方
    式分割，使之與七七地號土地相連，而上訴人若依此方式分割，不但皆臨道路，
    並有十字路口之三角窗，而被上訴人分配之七八及二七一地號土地，係無用之道
    路用地，損失由被上訴人承受，非僅為被上訴人單方之利益考量，乃公平合理之
    分割方法。
三、證據：援用原審所提證據。
    理      由
一、本件分割共有物訴訟，訴訟標的對於共同訴訟各人，必須合一確定，上訴人未○
    ○、午○○提起上訴，依民事訴訟法第五十六條第一項第一款規定，上訴效力及
    於其他上訴人。
二、莊光耀於九十年十二月一日死亡，其繼承人庚○○、辛○○、癸○○於九十二年
    二月十一日聲明承受訴訟，有繼承系統表、死亡證明書、
    本院卷一、第一九０頁)，自應准許，核先敘明。
三、上訴人魏金圍、卯○○、辰○○○、子○○、寅○○、戌○○、巳○○、酉○○
    、申○○、乙○○○、己○○、戊○○、丁○○，經合法通知，未於言詞辯論期
    日到場，核無民事訴訟法第三百八十六條各款情形之一，爰依被上訴人之聲請，
    由其一造辯論而為判決。
四、按第一審之訴訟程序有重大之瑕疵者，第二審法院得廢棄原判決，而將該事件發
    回原法院。但以因維持審級制度認為必要時為限。民事訴訟法第四百五十一條第
    一項定有明文。
五、經查：
  (一)被上訴人八十九年五月三十日於原審對上訴人提起分割共有物訴訟，上訴人未○
    ○、午○○、丙○○、壬○○於八十九年十月二日委任鄭洋一律師為訴訟代理人
    ，同年十月三日鄭洋一律師委任李文欽律師為複代理人；九十年巳○○委任未○
    ○為訴訟代理人 (委任狀僅載明九十年，未載月日，依卷附之前後次序似為九十
    年三月十四日 )，有委任狀附卷可稽 (見原審卷卷一第一二二、一二三頁、原審
    卷卷二第八十五頁 )。由前述委任之過程可知，巳○○僅授訴訟代理權與未○○
    ，其與鄭洋一律師、李文欽律師並無授與訴訟代理權或複委任之關係，原審判決
    書當事人欄逕列鄭洋一律師為「未○○所代理被告之複代理人」，自有未合。
  (二)九十年十月十六日言詞辯論期日通知書，經送達於巳○○台北市○○區○○路五
    十一號住所，竟因遷移不明而遭退回，有退回之公文封附卷可稽 (見原審卷卷二
    第一七二、一七三頁之間 )，而送達於鄭洋一律師、李文欽律師之送達證書上載
    明應受送達人為「被告午○○等四人、共同訴訟代理人鄭洋一律師」「被告午○
    ○等四人，共同複代理人李文欽律師」，有送達證書附卷可稽 (見同上卷第一七
    六、一七七頁 )。九十年十月十六日言詞辯論期日通知書，既未送達於巳○○，
    亦無證據證明已合法送達於巳○○之訴訟代理人未○○，自難謂巳○○已受合法
    通知，乃原審未察，對未合法通知之第一審被告巳○○逕為實體之判決，其訴訟
    程序自屬有重大之瑕疵，基此所為之判決，亦屬違背法令。雖本院九十二年十二
    月十六日言詞辯論期日李文欽律師及林玠民律師同意由第二審法院就該事件自為
    實體之裁判，惟其餘上訴人均未同意由本院裁判。則為維持審級制度，自有將本
    事件發回原審法院更為裁判之必要。從而，上訴人指摘原判決不當，求予廢棄，
    理由雖有不同，結論並無不合，爰將本事件發回原審法院更為裁判，以維審級之
    利益。
六、據上論結，本件上訴為有理由，依民事訴訟法第四百五十一條第一項，判決如主
    文。
中      華      民      國    九十二    年     十二     月    三十    日
                              民事第十七庭
                                    審判長  法  官  鄭  雅  萍
                                            法  官  吳  謀  焰
                                            法  官  游  婷  麟
右正本係照原本作成。
如不服本判決，應於收受送達後二十日內向本院提出上訴書狀，其未表明上訴理由者
，應於提出上訴後二十日內向本院補提理由書狀（均須按他造當事人之人數附繕本）
上訴時應提出委任律師或具有律師資格之人之委任狀；委任有律師資格者，另應附具
律師及格證書及釋明委任人與受任人有民事訴訟法第四百六十六條之一第一項但書或
第二項（詳附註）所定關係之釋明文書影本。
中      華      民      國    九十三    年      一      月      六      日
                                            書記官  林  明  輝
附註：
民事訴訟法第四百六十六條之一（第一項、第二項）：
對於第二審判決上訴，上訴人應委任律師為訴訟代理人。但上訴人或其法定代理人具
有律師資格者，不在此限。
上訴人之配偶、三親等內之血親、二親等內之姻親，或上訴人為法人、中央或地方機
關時，其所屬專任人員具有律師資格並經法院認為適當者，亦得為第三審訴訟代理人
。


司法院資訊處製作；財團法人民間司法改革基金會備份。
